【裁判字號】    97,易,1183
【裁判日期】    970729
【裁判案由】    恐嚇
【裁判全文】
臺灣臺北地方法院刑事判決              97年度易字第1183號
公  訴  人  臺灣臺北地方法院檢察署檢察官
被      告  乙○○
                      之一（
上列被告因恐嚇案件，經檢察官聲請簡易判決處刑（97年度偵緝
字第594 號），本院認不宜以簡易判決處刑（97年度簡字第1479
號），改依通常訴訟程序審理，因被告於準備程序中就犯罪事實
為有罪之陳述，經本院合議庭裁定由受命法官獨任進行簡式審判
程序審理，本院判決如下：
    主  文
乙○○幫助意圖為自己不法之所有，以詐術使人將本人之物交付
，處有期徒刑肆月，如易科罰金，以銀元參佰元即新台幣玖佰元
折算壹日；減為有期徒刑貳月，如易科罰金，以銀元參佰元即新
台幣玖佰元折算壹日。
    事  實
一、乙○○可預見將行動電話交付他人使用，可能幫助他人遂行
    詐欺取財之犯罪目的，竟不違背其本意，而基於幫助詐欺之
    不確定故意，於民國95年4 月20日前某日（起訴書誤載為6
    月間），在不詳地點，將其向台灣大哥大股份有限公司（下
    稱台灣大哥大公司）申辦之門號：0000000000號行動電話，
    交付姓名、年籍不詳之成年男子，而容任該電話供他人用以
    詐騙財物。嗣該不詳之成年人所屬詐欺集團成員基於意圖為
    自己不法所有之犯意聯絡，於95年4 月20日在不詳地點，以
    前述電話向住在臺北市○○區○○路2 段132 巷3 弄4 號之
    甲○○恐嚇佯稱：如不轉帳至其所提供之銀行帳戶內，將向
    其妻子告知邀約女子吃飯等事情云云，並要求甲○○持提款
    卡前往提款機操作，致甲○○心生畏懼，將款項匯至吳東陽
    （業經公訴人另行聲請簡易判決處刑）之新竹銀行桃園分行
    帳號00000000000 號帳戶，幸甲○○即時察覺有異，遂於同
    年月20日晚間6 時41分許前往國泰世華銀行匯款1 元至吳東
    陽之上開帳戶，並報警循線查悉上情。
二、案經臺北市政府警察局大安分局報告臺灣臺北地方法院檢察
    署檢察官偵查後聲請簡易判決處刑。
    理  由
一、程序事項：
    按被告以外之人於審判外之言詞或書面陳述，除法律有規定
    者外，不得作為證據，刑事訴訟法第159 條第1項 定有明文
    ；復按被告以外之人於審判外之陳述，雖不符前4 條之規定
    ，而經當事人於審判程序同意作為證據，法院審酌該言詞陳
    述或書面陳述作成時之情況，認為適當者，亦得為證據；當
    事人、代理人或辯護人於法院調查證據時，知有第159 條第
    1 項不得為證據之情形，而未於言詞辯論終結前聲明異議者
    ，視為有前項之同意；同法第159 條之5 規定甚明。本件所
    據以認定被告乙○○犯罪事實之證據，其中屬傳聞證據部分
    ，因被告及公訴人於本院言詞辯論終結前，均未對於證據能
    力聲明異議，依刑事訴訟法第159 條之5 規定，視為同意上
    開證據具備證據能力，本院認亦無違法或不當之情況，是該
    傳聞證據均具備證據能力，合先敘明。
二、認定犯罪事實之證據與理由：
    上揭犯罪事實，業據被告乙○○於本院訊問及審理時均坦承
    不諱，核與證人即被害人甲○○於警詢中證述之情節相符，
    並有被告向臺灣大哥大公司申辦門號之申請書影本及另案被
    告吳東陽前述所有之新竹商銀桃園分行開戶資料與國泰世華
    銀行客戶交易明細表在卷可稽，足徵被告前述之自白核與事
    實相符。是本件事證明確，被告犯行堪以認定，應予依法論
    科。
三、新舊法之比較：
    查被告行為後，刑法於94年1 月7 日修正通過、於94年2 月
    2 日公布、於95年7 月1 日施行，其中修正第2 條、第30條
    、第33條、第41條等規定。按行為後法律有變更者，適用行
    為時之法律，但行為後之法律有利於行為人者，適用最有利
    於行為人之法律，現行刑法第2 條第1 項訂有明文。此條規
    定乃與刑法第1 條罪刑法定主義契合，而貫徹法律禁止溯及
    既往原則，係規範行為後法律變更所生新舊法律比較適用之
    準據法，是刑法第2 條本身雖經修正，但刑法第2 條既屬適
    用法律之準據法，本身尚無比較新舊法之問題，應一律適用
    裁判時之現行刑法第2 條規定以決定適用之刑罰法律，先予
    辨明。又以本次刑法修正之比較新舊法，應就罪刑有關之共
    犯、未遂犯、想像競合犯、牽連犯、連續犯、結合犯，以及
    累犯加重、自首減輕暨其他法定加減原因（如身分加減）與
    加減例等一切情形，綜其全部罪刑之結果而為比較，最高法
    院95年5 月23日著有95年度第8 次刑庭會議決議可資參照。
    嗣最高法院於95年11月7 日95年度第21次刑事庭會議再著有
    決議認為，前揭決議係就「刑法94年修正施行後之法律比較
    適用決議」，而刑法第2 條係規範行為後「法律變更」所生
    新舊法比較適用之準據法，故如新舊法處罰之輕重相同，即
    無比較適用之問題，非此條所指之法律有變更，應依一般法
    律適用原則，適用裁判時法，例如：修正後刑法第55條就想
    像競合犯部分增加但書關於科刑之限制，為法理之明文化，
    而修正後刑法第59條則為法院就酌減審認標準見解之明文化
    ，均非法律變更，其餘為純文字修正者，更應同此。經查：
  (一)刑法第339 條第1 項詐欺取財罪，法定刑得處銀元1 千元以
    下罰金，據修正後刑法施行法增訂第1 條之1 ：「中華民國
    94年1 月7 日刑法修正施行後，刑法分則編所定罰金之貨幣
    單位為新臺幣。94年1 月7 日刑法修正時，刑法分則編未修
    正之條文定有罰金者，自94年1 月7 日刑法修正施行後，就
    其所定數額提高為30倍。但72年6 月26日至94年1 月7 日新
    增或修正之條文，就其所定數額提高為3 倍」及刑法第33條
    第5 款修正為：「主刑之種類如下：... 五、罰金：新臺幣
    1 千元以上，以百元計算之」等規定，是依修正後之法律，
    刑法第339 條第1 項詐欺取財罪所得科處之罰金刑最高額維
    持不變，最低額則提高為新臺幣1 千元，是比較修正前、後
    之刑罰法律，自以被告行為時關於科處罰金刑之法律較有利
    於被告。
  (二)刑法第30條第1 項、第2 項修正前規定為：「幫助他人犯罪
    者，為從犯。雖他人不知幫助之情者，亦同。從犯之處罰，
    得按正犯之刑減輕之」，修正後則為：「幫助他人實行犯罪
    行為者，為幫助犯。雖他人不知幫助知情者，亦同。幫助犯
    之處罰，得按正犯之刑減輕之」，係將「從犯」修正為「幫
    助犯」，並明示幫助犯之成立，應以被幫助者著手犯罪之實
    行，且具備違法性為必要，至於被幫助者是否具有有責性，
    則不影響幫助犯之成立，而幫助犯之刑仍維持依正犯之刑減
    輕之效果，此有修正理由可資參照。基此，本案被告幫助他
    人所為之詐欺犯行既已既遂，則無論依照修正前或修正後刑
    法第30條第1 項、第2 項，對於被告並無有利不利之別，揆
    諸前揭最高法院95年度第21次刑事庭會議決議之意旨，並無
    比較新舊法之必要，故應逕適用被告修正後之刑法第30條第
    1 項、第2 項論擬。
  (三)綜合上述各條文修正前、後之比較，參照前揭最高法院決議
    及修正後刑法第2 條第1 項規定之「從舊、從輕」原則，除
    刑法第30條應直接適用修正後之規定外，本件應適用被告行
    為時之法律，即修正前刑法之相關規定，予以論處。
四、論罪科刑：
  (一)按刑法上犯罪之故意，祇須對於犯罪事實有所認識，有意使
    其發生或其發生不違背其本意，仍予以實施為已足，不以行
    為人主觀之認識與客觀事實兩相一致為必要，故行為人主觀
    上欲犯某罪，事實上卻犯他罪時，依刑罰責任論之主觀主義
    思潮，首重行為人之主觀認識，應以行為人主觀犯意為其適
    用原則，必事實上所犯之他罪有利於行為人時，始例外依該
    他罪處斷。而我國暫行新刑律第13條第3 項原亦有：「犯罪
    之事實與犯人所知有異者，依下列處斷：所犯重於犯人所知
    或相等者，從其所知；所犯輕於犯人所知者，從其所犯」之
    規定。嗣制定現行刑法時，以此為法理所當然，乃未予明定
    。再按刑法上之幫助犯，係對於犯罪與正犯有共同之認識，
    而以幫助之意思，對於正犯資以助力，且未參與實施犯罪行
    為者而言。亦即，如未參與實施犯罪構成要件之行為，且係
    出於幫助之意思提供助力，即屬幫助犯，而非共同正犯。再
    按幫助犯之成立，主觀上行為人須有幫助故意，客觀上須有
    幫助行為，意即需對於犯罪與正犯有共同之認識，而以幫助
    之意思，對於正犯資以助力，而未參與實施犯罪之行為者而
    言，最高法院75年度台上字第1509號、88年度台上字第1270
    號判決意旨均同此見解。
  (二)查一般人所理解交付帳戶或行動電話與他人時，他人可能用
    以供犯罪之情況，主要係詐欺取財之用，而非恐嚇取財，顯
    見被告在主觀上所認知者，係基於幫助他人詐欺取財之不確
    定故意，始交付前述行動電話。嗣後該姓名、年籍不詳之人
    雖以被告所有前述行動電話撥打後向被害人恐嚇取財，而構
    成恐嚇取財之犯行，依前述「所犯重於所知或相等者，從其
    所知；所犯輕於所知者，從其所犯」之法理，且被告所提供
    行動電話予他人之行為，亦屬刑法詐欺罪構成要件以外之行
    為，被告既以幫助他人犯罪之意思而參與犯罪構成要件以外
    之行為，自應成立刑法第339 條第1 項詐欺取財罪之幫助犯
    ，爰依刑法第30條第2 項規定減輕其刑。又本件係由數名不
    同之詐騙集團成員分別以電話向被害人施詐，其等應屬詐欺
    罪之共同正犯。爰審酌：1.被告係國小畢業之學歷，平時無
    業、四處流浪為家，依其年齡及受教育情況，其智識程度低
    於一般人；2.被告將自己之行動電話提供與他人使用，僅係
    基於幫助他人犯詐欺罪之未必故意之犯罪動機與目的；3.被
    告在此詐欺集團犯案猖獗之際，竟仍基於提供他人行動電話
    以供詐騙份子從事詐財行為之犯罪手段；4.被告所為將增加
    被害人尋求救濟之困難，並使犯罪之追查趨於複雜，所為將
    嚴重影響社會正常交易安全之危害；5.被告於本院審理時均
    能坦承犯行，顯有悔意之犯後態度等一切情狀，量處如主文
    所示之刑。查本件被告犯罪時間在96年4 月24日以前，且非
    中華民國96年罪犯減刑條例第3 條第1 項所定不予減刑之罪
    ，則依該條例第2 條第1 項第3 款、第7 條之減刑規定，應
    減其宣告刑二分之一。末按被告行為時之刑法第41條第1 項
    前段規定：「犯最重本刑為五年以下有期徒刑以下之刑之罪
    ，而受六個月以下有期徒刑或拘役之宣告，因身體、教育、
    職業、家庭之關係或其他正當事由，執行顯有困難者，得以
    一元以上三元以下折算一日，易科罰金」；又被告行為時之
    易科罰金折算標準，依修正前罰金罰鍰提高標準條例第二條
    前段（現已刪除）規定，就其原定數額提高為一百倍折算一
    日，則本件被告行為時之易科罰金折算標準，應以銀元一百
    元至三百元折算一日，依現行法規所定貨幣單位折算新臺幣
    條例應以新臺幣三百元至九百元折算為一日。惟修正後刑法
    第41條第1 項前段規定：「犯最重本刑為五年以下有期徒刑
    以下之刑之罪，而受六個月以下有期徒刑或拘役之宣告者，
    得以新臺幣一千元、二千元或三千元折算一日，易科罰金。
    」比較修正前後之易科罰金折算標準，自以修正前之規定較
    有利於被告。爰就上開宣告之刑，併依修正前刑法第41條第
    1 項前段規定諭知易科罰金之折算標準。再被告交予真實姓
    名、年籍之成年男子之行動電話及SIM 卡，雖係供犯罪所用
    之物，但未經扣案，迄今仍未取回，且非義務沒收之物，爰
    不為沒收之諭知，附此敘明。
據上論斷，依刑事訴訟法第299 第1 項前段，刑法第2 條第1 項
前段、第28條、第30條第1 項、第2 項，修正前刑法第339 條第
1 項、第41條第1 項前段，中華民國96年罪犯減刑條例第2 條第
1 項第3 款、第7 條、第9 條，刑法施行法第1 條之1 ，修正前
罰金罰鍰提高標準條例第2 條，現行法規所定貨幣單位折算新臺
幣條例第2 條，判決如主文。
本案經檢察官高怡修到庭執行職務。
中    華    民    國    97    年    7     月    29    日
                  刑事第六庭    法  官  林孟皇
本正本證明與原本無異。
如不服本判決，應於判決送達後10日內，向本院提出上訴狀。
                                書記官  楊雅鈞
中    華    民    國    97    年    7     月    29    日
附錄本案論罪科刑法條全文：
中華民國刑法第339條（普通詐欺罪）
意圖為自己或第三人不法之有，以詐術使人將本人或第三人之物
交付者，處五年以下有期徒刑、拘役或科或併科一千元以下罰金
。
以前項方法得財產上不法之利益或使第三人得之者，亦同。
前二項之未遂犯罰之。


司法院資訊處製作；財團法人民間司法改革基金會備份。
